臺灣高等法院高雄分院刑事判決　　　　 100年度上易字第62號
上　訴　人
即　被　告　王英芳
選任辯護人　許清連律師
　　　　　　李錦臺律師
　　　　　　陳奕全律師
上列上訴人因妨害名譽案件，不服臺灣高雄地方法院99年度易字
第2046號中華民國99年12月16日第一審判決（起訴案號：臺灣高
雄地方法院檢察署99年度偵字第9325號），提起上訴，本院判決
如下：
     主  文
上訴駁回。
     事  實
一、王英芳係高雄市寢具商業同業公會（下稱：寢具商會）之常
    務理事，毛東輝係高雄市寢具製作職業工會（下稱：寢具工
    會）之常務理事，上開二會之會員多有重疊，王英芳與毛東
    輝前因選舉糾紛而向高雄市政府勞工局檢舉寢具工會之其中
    部分會員未真正從事相關行業，與毛東輝有怨隙，而毛東輝
    亦為足部肢體障礙人士。於民國98年10月29日14時30分許，
    在址設高雄市○○區○○路上101 晶典餐廳內舉辦寢具商會
    之開會餐敘、多數人得以共見共聞之場所，王英芳竟基於公
    然侮辱之犯意，在討論寢具工會發函寢具商會之函文時，持
    麥克風發言稱：「全身死了了阿，死到只剩下那支嘴，跛腳
    撞蹄（台語）」等語影射、辱罵毛東輝，足以貶損毛東輝之
    人格與名譽。
二、案經毛東輝訴由訴由臺灣高雄地方法院檢察署檢察官偵查起
    訴。
    理  由
壹、證據能力：
一、被告以外之人於偵查中向檢察官所為陳述，除顯有不可信之
    情況者外，得為證據，刑事訴訟法第159 條之1 第2 項定有
    明文。查證人徐有仁、陳吳桂花、陳清水於檢察官偵查時所
    為陳述，業於供前具結，有證人結文附卷可稽，又無不可信
    之情形，且證人徐有仁、陳吳桂花、陳清水於原審及本院均
    已到庭接受詰問，已保障被告對質詰問權。則證人徐有仁、
    陳吳桂花、陳清水於偵查中之證述自有證據能力。
二、被告主張徐有仁、陳吳桂花、陳清水於警詢中所為之供述，
    係屬被告以外之人於審判外之陳述，為傳聞證據，然本判決
    並未引用上開陳述作為證據。
貳、實體部分：
一、訊據上訴人即被告王英芳坦承其與告訴人毛東輝前有檢舉糾
    紛，於上揭時、地，討論寢具工會之函文時，發言稱：「全
    身死了了阿，死到只剩下那支嘴」等語之事實，惟否認有何
    公然侮辱之犯行，辯稱：我當時是針對100 年2 月16日準備
    程序時所庭呈的這張寢具工會98年9 月15日高寢職工八字第
    990006號函（本院卷35頁）的內容發言，而不是針對偵30頁
    或32頁的那2 張寢具工會函文發言，我說「全身死了了阿，
    死到只剩下那支嘴」，意思是指我所庭呈的上開函文內容強
    詞窮辯，不是針對個人．也與毛東輝之私人恩怨無關，我庭
    呈的那張函文上並無告訴人的姓名；我也沒有說「跛腳撞蹄
    」這句話侮辱毛東輝之意云云。
二、經查：
(一)、被告王英芳係寢具商會之常務理事，毛東輝係寢具工會之常
    務理事，上開二會之會員多有重疊，王英芳與毛東輝前因選
    舉糾紛而向高雄市政府勞工局檢舉寢具工會之其中部分會員
    未真正從事相關行業，與毛東輝有怨隙，而毛東輝亦為足部
    肢體障礙人士。於98年10月29日14時30分許，在101 晶典餐
    廳內舉辦寢具商會之開會餐敘，在討論寢具工會發函寢具商
    會之函文時，王英芳發言稱：「全身死了了阿，死到只剩下
    那支嘴」等情，固為被告所不否認，並經證人徐有仁、陳吳
    桂花、陳清水分別於偵訊時證述甚詳（偵卷3 、12-13 頁、
    61-63 頁），復有高雄市寢具製作職業工會98年9 月15日高
    寢職工（八）字第990006號函文、高雄市寢具製作職業工會
    98年9 月15日高寢職工（八）字第98023 號函文高雄市寢具
    商業同業公會98年10月21日高市寢商汀字第028 號函文各1
    紙在卷可稽（偵卷30-31 頁）。是此部分之事實，應堪信為
    真實。
(二)、被告雖以前詞置辯，然其確於上揭時、地，以「全身死了了
    阿，死到只剩下那支嘴，跛腳撞蹄」等語影射、辱罵毛東輝
    乙節，業據證人徐有仁於偵、審中證稱：寢具商會和寢具工
    會已經互有糾紛很久，商會理事長王漢汀也不服，認為工會
    欺負商會，98年10月29日開會時，我在現場，被告有拿麥克
    風說「全身死了了阿，死到只剩下那支嘴，跛腳撞蹄」，被
    告沒有講毛東輝3 個字，但「跛腳撞蹄」指走路腳不正常，
    這句話會讓人想到是在講毛東輝，因為被告在講這些話之前
    ，本來是在討論毛東輝的函文針對寢具商會的事情，開會的
    流程我記不清楚，但我記得大致的情形就是這樣等語（偵卷
    61頁；原審卷32-34 頁）；證人陳吳桂花於偵、審中證稱：
    98年10月29日聚餐時，被告拿麥克風說「全身死了了阿，死
    到只剩下那支嘴，跛腳撞蹄」，跛腳就是不良於行的意思，
    我聽到這句話就想到毛東輝，不然又沒有人跛腳，而且之前
    他們有選舉的糾紛等語（偵卷62-63 頁；原審卷35頁）；證
    人陳清水於偵、審中證稱：我有參加寢具商會餐會，聽到被
    告拿麥克風說「全身死了了阿，死到只剩下那支嘴，跛腳撞
    蹄」，「跛腳撞蹄」就是指跛腳、走路不正，我認為這段話
    罵到毛東輝，當時討論關於毛東輝發文給勞工局的事情，理
    事長認為對商會有傷害，後來被告也有講，主要都是不滿毛
    東輝的作為，但我對被告說的那句話印象特別深刻，因為工
    會裡面跛腳的除毛東輝外，雖有另一位但他與此事無關，被
    告沒有指名毛東輝，我還是知道是在說毛東輝等語甚詳（原
    審卷36-37 頁）。又被告所庭呈附於本院卷35頁之函文，實
    際上即為偵卷30頁所附之寢具工會98年9 月15日高寢職工八
    字第990006函，縱使本院卷35頁之函文因屬「附件」致未加
    蓋工會及告訴人之印文，然被告既為寢具商會之常務理事，
    應熟知發文的流程，況被告亦自承：我當時知道理事長是毛
    東輝，也知道正常程序是要以理事長蓋章才能發文（本院卷
    32頁），是不論被告所看的該張函文上有無加蓋印文，被告
    應知該函文係經毛東輝同意後以工會名義發出無訛。是以上
    開證人3 人具結證述被告在寢具商會之開會餐敘、討論寢具
    工會發函給勞工局之函文時，持麥克風發言影射、辱罵毛東
    輝，既互核大致相符。嗣於本院審理時，陳吳桂花、徐有仁
    、陳清水仍堅稱渠等確有聽到被告說跛腳撞蹄、全身死了了
    等語（本院卷52至55頁），自堪採信。反觀被告先於99年5
    月8 日警詢時否認說過「全身死了了阿，死到只剩下那支嘴
    ，跛腳撞蹄」（偵卷11頁），後於99年6 月24日偵訊時改稱
    只是對函文內容發言「全身死了了阿，死到只剩下那支嘴」
    ，然觀諸被告所稱「全身」、「死」、「嘴」用詞顯非針對
    客觀函文，應係直指特定個人無訛，且益徵被告前後所辯不
    一，顯與事實、常理不符，委無足採。再者，衡諸經驗法則
    及社會習俗，「跛腳撞蹄」之言詞乃屬足以貶損受辱罵人之
    人格及社會評價，尤令身障人士難堪、不快之言語。縱被告
    未當場指名毛東輝，惟依上開證人所述，當時議程論及毛東
    輝發函寢具商會之函文，參以，毛東輝為足部肢體障礙人士
    ，在場與會之寢具同業會員間亦知被告與毛東輝2 人前有糾
    紛，自當聯想被告發言意指毛東輝無疑。從而，被告在101
    晶典餐廳內舉辦寢具商會之開會餐敘、多數人得以共見共聞
    之場所，以上開言詞影射、辱罵毛東輝，自屬公然辱罵毛東
    輝至明，且足以貶損毛東輝之人格及社會評價。
(三)、至證人呂金財於原審審理時證稱：我是寢具商會的會員，跟
    被告認識超過10年了，交情算好，在開會時在討論毛東輝發
    函的事情，我聽到被告有拿麥克風說「全身死了了阿，死到
    只剩下那支嘴」，但沒聽到他說「跛腳撞蹄」等語（原審卷
    30至31頁），及證人黃稟程、張廷棟雖證稱渠等未聽到被告
    有說「跛腳撞蹄」。然事發時即係多人在場餐敘開會，實際
    上未必在場的每個人都會全神貫注聆聽台上之人所說的每一
    句，況且黃稟程又坐在較後面的位置，自難僅因呂財金、黃
    稟程、張廷棟之證詞，就遽認陳吳桂花、徐有仁、陳清水所
    述不實。至於辯護人雖又以證人陳吳桂花、徐有仁、陳清水
    就該次會議之流程所述有出入，而質疑證人所述不實。然陳
    吳桂花、徐有仁、陳清水於100 年3 月17日至本院作證時，
    距事發當日已將近一年半，難免遺忘，況且一般人也未必會
    熟知及刻意熟記相關流程，本院自難因此遽認證人所述不實
    。
(四)、綜上所述，被告於上開時、地，以「全身死了了阿，死到只
    剩下那支嘴，跛腳撞蹄」等言詞影射、辱罵告訴人毛東輝之
    事實，堪以認定。被告前開所辯各節，為臨訟圖卸飾詞，無
    可採信。本件事證明確，被告犯行洵堪認定，應予依法論科
    。
三、核被告王英芳所為，係犯刑法第309 條第1 項之公然侮辱罪
    。原審認被告罪證明確，因而適用刑法第309 條第1 項、第
    41條第1 項前段，刑法施行法第1 條之1 規定，並審酌被告
    僅因與告訴人毛東輝前有選舉、檢舉發生糾紛，竟以令人難
    堪之言詞，在多數人得共見共聞之處所持麥克風辱罵告訴人
    ，犯後猶飾詞卸責，迄未向告訴人道歉或賠償，難認有悔意
    ，且參酌被告以上開言詞辱罵告訴人之嚴重性及造成名譽損
    害程度，暨被告犯罪之動機、目的、手段、智識等一切具體
    情狀，量處拘役40日及諭知如易科罰金以1 千元折算1 日。
    其認事用法，核無不合，量刑亦屬允當。又被告上訴意旨，
    仍執前詞，否認犯罪指摘原判決不當，為無理由，應予駁回
    。
四、據上論斷，應依刑事訴訟法第368 條，判決如主文。
本案經檢察官林應華到庭執行職務。
中    華    民    國    100     年    3   月    31    日
                  刑事第一庭    審判長法  官  周賢銳
                                      法  官  施柏宏
                                      法  官  洪碩垣
以上正本證明與原本無異。
不得上訴。
中    華    民    國    100     年    3   月    31    日
                                      書記官  林家煜
刑法第309 條第1 項
公然侮辱人者，處拘役或3 百元以下罰金。